【裁判字號】    89,易,363
【裁判日期】    891012
【裁判案由】    賭博
【裁判全文】
臺灣臺東地方法院刑事判決                          八十九年度易字第三六三號
    公  訴  人
    即  聲請人  臺灣台東地方法院檢察署檢察官
    被      告  丁○○
    被      告  甲○○
    被      告  丙○○
    被      告  乙○○
右列被告因賭博案件，經檢察官聲請簡易判決處刑（八十九年度偵字第三七九號、第
五三七號），本院判決如左：
    主  文
丁○○、甲○○、施金興、乙○○均無罪。
    理  由
壹、程序部分：
    按檢察官聲請以簡易判決處刑之案件，經法院認為有刑事訴訟法第四百五十一條
    之一第四項但書之情形者，應適用通常程序審判之，刑事訴訟法第四百五十二條
    定有明文。次按刑事訴訟法第四百五十一條之一第四項但書第三款明定「法院於
    審理後，認應為無罪、免訴、不受理或管轄錯誤判決之諭知者」。查本案檢察官
    認被告等犯有刑法賭博罪，聲請簡易判決處刑，本為本院以八十九年度成簡字第
    二七號簡易程序審理，惟查經本院詳閱卷內資料並訊問被告等後，認對本案被告
    等應為無罪之判決。依前述說明，本案即不適於以簡易判決處刑，爰適用通常程
    序審判之，合先敘明。
貳、實體部分：
一、公訴意旨略以：如聲請書所載（如附件）。
二、公訴人認被告等涉犯前述犯罪事實，無非以被告等於警訊及偵查中之陳述，且認
    其等供詞互核相符，並有扣案放置於被告丁○○、乙○○所經營店內之「金象王
    」電動機具四台，及該等機具內之現金共計七千二百元等物證為據，因認被告等
    分別共同犯有刑法第二百六十八條、第二百六十六第一項之賭博罪嫌等語。
三、按犯罪事實應依證據認定之，無證據不得推定其犯罪事實。又不能證明被告犯罪
    者，應諭知無罪之判決，刑事訴訟法第一百五十四條、第三百零一條第一項分別
    定有明文。次按事實之認定應憑證據，如未能發現相當證據，或證據不足以證明
    ，自不能以推測或擬制之方法，為裁判基礎，此可參見最高法院四十年臺上字第
    八六號判例意旨。另按認定犯罪事實，所憑之證據，雖不以直接證據為限，間接
    證據亦包括在內，然無論直接或間接證據，其為訴訟上之證明，須於通常一般之
    人均不致於有所懷疑，而得確信其為真實之程度者，始得據之為有罪之認定，倘
    其證明尚未達到此一程度，而有合理性懷疑之存在時，即無從為有罪之認定，此
    罪疑唯輕、無罪推定之原則，亦早經最高法院七十六年臺上字第四九八六號判例
    著有明文。
四、復按刑法第二百六十八條、第二百六十六條第一項前段所指之「賭博」者，係指
    在公共場所或公眾得出入之場所賭博財物者而言，是所謂「賭博」此一構成要件
    要素尚未有明確之立法定義，屬相當開放性的定義。學說上以為，在一個遊戲中
    ，凡以偶然之結果決定財物之得喪輸贏的行為，而參與者之能力或注意程度無法
    影響或控制結果之發生，即屬賭博之行為，實務上則甚且有許多類似行政命令性
    質之見解認為，某些遊戲除憑藉運氣外，固然技術高低及經驗深淺與否仍有影響
    ，惟既有偶然之因素存在，即難脫「賭博」之範圍。惟本院以為，如此之見解若
    然成立，將使所有以當事人技能為主之競賽，祇要具有相當之射倖性，即均落入
    賭博之概念，甚至連公認最客觀的考試，因亦有運氣之成份在內，都有淪入賭博
    之嫌，顯然不是賭博罪所要處罰之行為，是以賭博之概念即有予釐清及界定之必
    要。德國對於賭博行為亦有處以刑罰之規定，而學說上認為界定所謂的賭博與競
    技遊戲，應就具體個案中參與之方式、設備及參與者個人之條件而有不同。同樣
    的遊戲由專業人士參與，為競技遊戲；如讓無經驗之人參與，即可能成為賭博，
    亦即應由法院依具體個案以決定該行為之可刑罰性。另外德國學說及實務上尚以
    所謂「賭注輕微性」之概念，即該行為所涉及之賭注如很輕微者，即不構成賭博
    罪，而祇是娛樂遊戲，以阻卻可刑罰性賭博之概念，而所謂輕微性之認定，學說
    有主張應已以參與者的社會關係或經濟狀況來決定；另有學者認為應依客觀的標
    準，即一般社會上之觀點評斷，不應考量參與者的條件，方不致產生不確定性，
    尤其在機器賭博的情形不易確定參與者之範圍（關於此部分學說請參閱蔡聖偉，
    賭博罪保護法益之探討，載於「罪與刑－林山田教授六十歲生日祝賀論文集」，
    第二六九頁，註六八所列文獻）。實則德國學說及實務之作法與我國法制不謀而
    合，蓋我刑法第二百六十六條第一項後段即但書訂有「但以供人暫時娛樂為賭者
    ，不在此限」之規定，以排除可罰性賭博之概念，為「賭博」概念的反面定義，
    亦為賭博罪之阻卻構成要件事由。簡言之，如賭注為供人暫時娛樂之物，即非刑
    法所欲處罰之賭博行為，而所謂「供人暫時娛樂」者之範圍即有予釐清之必要。
    參諸同條項前段賭博「財物」之概念，實務上認該「財物」係指金錢、動產、不
    動產、有價證券或其他具有經濟價值之物品而言，另參諸甫於八十九年二月三日
    公布施行之「電子遊戲場業管理條例」第十四條，規定電子遊戲場（如本案被告
    賴惠娟擔任負責人之「九龍城電子遊藝場」屬之）得提供獎品，供人兌換或直接
    操作取得，並限制每次兌換或取得之獎品價值，不得超過一千元至二千元不等，
    另此處之兌換不得有（一）提供現金、有價證券或其他通貨為獎品；（二）買回
    提供給客人之獎品等行為。同條例第二十七條並有對於違反第十四條行為之負責
    人處以行政罰鍰，以及認涉有賭博嫌疑者，移送司法機關依法辦理之規定。足認
    刑法上賭博罪之「財物」，係指可以現金，及其他可流通且具有相當經濟價值之
    物品，除有前述實務見解得引為依據外，尚可自前述電子遊戲場業管理條例規定
    ，禁止兌換之獎品為「現金、有價證券及其他通貨（指通用貨幣）」可知；另阻
    卻本罪構成要件事由之所謂「供人暫時娛樂」之物，則係指金錢、有價證券或通
    用貨幣等財物以外，其他價值輕微之貨物，至所謂「價值輕微」之判斷，前述電
    子遊戲場業管理條例第十四條第一項所定不得超過一千元至二千元之規定，即為
    重要之判斷標準，當然此限於所經營為電子遊藝場之業者，不包括兼營或兼提供
    場所予人擺放零星電子機具之其他非專營電子遊藝場性質之商家或業者，自屬當
    然之理，是在非專營電子遊藝場之場所，所發生把玩電動機具的案件，即應依個
    案由法院具體判斷，至於電子遊藝場場所所生之把玩電動機具案件，除前述條例
    之規定為認定依據外，仍不排除法院依個案情節之特殊性，為具體判斷。
五、本院訊據被告等固不否認由被告丁○○提供場所予被告丙○○、甲○○，及被告
    乙○○提供場所予被告丙○○擺設電動賭博機具之事實，惟均堅決否認有犯賭博
    罪之行為，均辯稱：該等擺設之機具係供客人娛樂，客人並無依押中倍數兌換金
    錢或禮品，僅得玩完為止等語。核與被告等於警訊及偵查中所言相符，被告等係
    陳述該等電動機具之營業及把玩方式，至於是否涉及賭博此一法律效果之要件，
    被告等均堅決否認，是檢察官於聲請簡易判決處刑書所言被告等對於犯罪事實「
    坦承不諱」，而認其等為自白犯罪，尚嫌遽斷。至所應探究者係，被告等之行為
    是否符合賭博罪中「賭博」之構成要件。查本案查獲被告等時，店內並無客人在
    把玩該等電動機具，尚難有人證之證詞，合先敘明。又被告丁○○、乙○○擺設
    本案電動機具之場所，為其等所分別經營之所謂「茶坊」，而非專供把玩電動機
    具之電子遊戲場，即無適用前述「電子遊戲場業管理條例」之餘地，亦予敘明。
    至本案查獲之電動機具金象王機台，其設計雖類似所謂「吃角子老虎」，具射倖
    性之機具，尚難謂其具有娛樂性可言，亦為事實。惟被告等均堅決否認有提供客
    人因押中倍數換取金錢財物之行為，客人僅得把玩到底等語，是本案在偵查機關
    尚無查獲任何其他足以證明被告等就客人押中倍數有換取金錢財物，如記載營收
    出入及換取倍數財物之帳冊等證據（參見本院八十八年度易字第一號），謂客人
    因為打發時間、基於一時之趣味或好奇而投注現金把玩機具，亦為合理之懷疑，
    是自不能僅憑機具內留有因客人把玩時所投注之金錢，即遽斷被告等有賭博之行
    為。是檢察官憑以認定被告等之供述既非自白，所提出之間接證據，亦尚有合理
    懷疑之存在，自不能證明被告等犯本罪，即應為無罪之判決，以示審慎。至本案
    查獲之機具是否經檢驗合格之合法機具，以及非經營電子遊戲場之業者，可否擺
    設該等電動機具等疑問，均係行政管制層次之問題，尚不涉及刑罰，非本院權限
    ，惟仍主管機關台東縣政府仍應查明，以彰顯國家公權力及公信力，並使人民社
    會生活得有規則可循。
六、至行政機關過去因嚥廢食，全面禁絕電動機具存在之作法，不僅無法有效遂行其
    管理合法業者之功能，反更導致亂象叢生，使違法之賭博機具潛入地下化，甚且
    藉由化整為零，以各別寄放機台於公眾得出入場所之方式（俗稱「寄台」），遂
    行賭博之目的（如係以強制手段，強迫場所主人接受寄台，寄台者不無涉及刑法
    強制罪之可能），更導致偵查機關疲於奔命，調查及蒐集證據之不易，本院並非
    不知。惟前述「電子遊戲場業管理條例」之施行，已然表彰並宣示我國並非完全
    禁絕所謂電動玩具業者，此乃政府及代表民意之立法機關的價值選擇，司法權尚
    難置喙，惟社會既然容許此類特種營業之存在，即應予適當規範引導限制，方為
    妥適解決問題之道。我們雖不可能期待本條例的制定，即可一舉解決長期以來社
    會上充斥的賭博歪風，祇是行政主管機關應落實相關管理電玩業者之法令，以保
    護青少年及保障消費者為重心，並著重在經營者之形象，建立經營者值得信賴之
    制度與公權力的貫徹，對於場所、電動機具等均予事先嚴格之查核及事後無懈的
    監督執行，自然得以阻絕可刑罰性賭博行為之介入。總之，電動玩具業者所引發
    之社會，甚至刑罰問題，主要係源自於行政主管機關的漠不關心，此可自相關法
    令長期以來的不健全可見一斑，既現有電子遊戲場業管理條例之施行，主管機關
    （本案為台東縣政府）即應戮力以對，嚴格執法，發現不法情事應主動揭發，方
    可達該條例第一條所稱為「維護社會安寧、善良風俗、公共安全及國民身心健康
    」之立法目的，併此敘明。
七、本案既就卷內現存證據及本院依職權調查之證據，均查無其他積極證據足資證明
    被告等有涉犯公訴人所指之賭博罪事實，依前述說明，既不能證明被告等犯罪，
    即應為無罪判決之諭知。
八、被告甲○○、丙○○等二人，於審理期日經合法傳喚無正當理由不到庭，依刑事
    訴訟法第三百零六條之規定，不待其等陳述逕行判決。
據上論斷，應依刑事訴訟法第三百零一條第一項、第三百零六條，判決如主文。
本件經檢察官洪政和到庭執行職務
中    華    民    國      八十九      年      十      月      十二      日
                                  臺灣臺東地方法院刑事庭
                                      法  官  錢  建  榮
右正本證明與原本無異。
如不服本判決，應於判決送達後十日內向本院提出上訴狀。（須附繕本）
「切勿逕送上級法院」
                                      書記官  林  建  成
中    華    民    國      八十九      年      十      月      十三      日
附件：如起訴書一件。


司法院資訊處製作；財團法人民間司法改革基金會備份。
